【裁判字號】    89,易,18
【裁判日期】    890516
【裁判案由】    違反著作權法
【裁判全文】
福建金門地方法院刑事判決                   八十九年度易字第十八號
    公 訴 人  福建金門地方法院檢察署檢察官
    被    告  乙○○
右列被告因違反著作權法案件，經檢察官聲請簡易判決處刑（八十七年度偵字三○七
號），本院認應適用通常訴訟程序審判，本院判決如左：
    主      文
乙○○無罪。
    理      由
一、公訴意旨略以：被告乙○○係設於金門縣金湖鎮○○○○路二十四號「麗園視聽
    餐廳」之負責人，自民國八十四年間起以購得之「點唱機」內含有告訴人甲○○
    ○○份有限公司（以下簡稱美華公司）享有著作財產權之「買醉」、「一代女皇
    」、「風中有朵雨做的雲」、等三首歌曲，未經該公司之同意或授權，竟基於概
    括之犯意，連續多次在上址，提供點歌本及「點唱機」供前往該店消費之顧客點
    唱，由該等無犯罪故意之顧客，藉歌唱之方式公開演出，向現場不特定之其他顧
    客傳達前揭歌曲之詞曲內容，侵害美華公司之著作財產權，嗣於八十七年十一月
    十日下午五時四十分許，為警會同告訴人美華公司職員彭安邦在上開餐廳查獲，
    並扣得「點唱機」一台、遙控器一個及點歌本一本，案經美華公司訴請偵辦，因
    認被告乙○○涉有違反著作權法第九十二條之罪嫌等語。
二、按犯罪事實應依證據認定之，無證據不得推定其犯罪事實；不能證明被告犯罪者
    ，應諭知無罪之判決，刑事訴訟法第一百五十四條、第三百零一條第一項分別定
    有明文。所謂認定犯罪事實之證據，係指足以認定被告確有犯罪行為之積極證據
    而言，如未發現相當證據，或證據不足以證明，自不能以推測或擬制之方法，以
    為裁判基礎，最高法院四十年台上字第八六號判例著有明文。又告訴人之告訴，
    係以使被告受刑事訴追為目的，是其陳述是否與事實相符，仍應調查其他事實以
    資審認，始得為不利被告之認定。次按，法院固應依職權調查證據，但並無蒐集
    證據之義務，法院調查之範圍以審判中案內所存在之一切證據為限，案內所不存
    在之證據，即不得責令法院為發現真實，應依職權從各方面詳加蒐集、調查，亦
    經最高法院八十七年度台非字第一號判決闡釋在案。
三、本案公訴人認被告乙○○涉有違反著作權法第九十二條之罪嫌，無非係以上開事
    實業據告訴人美華公司之代理人彭安邦指述綦詳，並有扣案之「點唱機」一台、
    遙控器一個、點歌本一本云云為主要論據。
四、查系爭「買醉」、「一代女皇」、「風中有朵雨做的雲」等音樂著作之著作財產
    權原係寶麗金音樂出版管理股份有限公司（下稱寶麗金公司）所擁有，經寶麗金
    公司將之讓與告訴人美華公司，業據告訴人代理人彭安邦於檢察官偵查中陳述明
    確，並有告訴人所提之著作財產權讓與證明書、內政部著作權登記簿謄本及內政
    部著作權執照等在卷可稽，堪認上開音樂著作之著作財產權屬於告訴人無訛，告
    訴人自享有該詞曲音樂著作之公開演出之權利，其提起本件告訴，自屬適法，合
    先敘明。
五、訊據被告乙○○固不否認有購買「點唱機」置放於餐廳內供不特定客人點播之情
    事，惟堅決否認有違反著作權法之犯行，辯稱：上開歌曲係購買點唱機時本來所
    灌錄，店內消費型態，則是客人欲點播歌曲時，始供前開點唱機予客人點播，沒
    有的話，是單純的飲食。查獲當天係於下午四點四十分左右，沒有客人在場，所
    以沒有營業，且伊係請丙○○代為購得之有版權之點唱機，其並不知有侵害告訴
    人著作權之情事，且其未曾聽過有客人點唱「買醉」等三首歌曲等語。
六、按著作權法第九十二條之罪，僅處罰故意犯，過失犯並不與焉，是本件首應審究
    者，厥為被告是否有侵害告訴人著作財產權之故意，經查：
（一）扣案之點唱機所存之歌曲逾二千首，此為市場周知，則以被告一己之力，要查
      詢歌曲之著作者何人？經紀人何人？是否經授權等，亦有實際上之困難，況被
      告既已支付高額代價委請丙○○代為購買點唱機等，更難期待其猶一一窮究數
      以千計之歌曲來源是否合法及權利是否無虞。被告辯稱不知系爭三首歌曲未經
      授權乙節，尚合情理。
（二）證人丙○○亦於偵審中證稱：乙○○係伊之叔叔，當初受被告委託購買點唱機
      ，即已言明需購買具有版權始可，伊再向音圓公司洽購時，亦有表明係營業之
      用。故，被告既言明需具版權，且亦全權委託證人代購，恐難僅以被告有營業
      之客觀情勢，即認被告有侵害上開著作權之故意，此亦立法規定僅處罰故意，
      而不處罰過失之旨趣。如僅以較能保護著作權人為推論，未審酌其他客觀情狀
      ，即戕稱被告具犯罪之故意，恐已失前開立法意旨。告訴人雖主張目前實務認
      僅客觀有營業之情事，即構成侵害著作權，然法院個案審理時，須依客觀犯罪
      事實，衡酌其他情事綜合加以判斷，告訴意旨，容有誤會。
（三）綜上，堪信被告並無侵害告訴人著作財產權之故意。
七、次按，著作權法第九十二條關於侵害他人著作財產權之刑事處罰規定乃為實害犯
    ，必有實際之侵害行為，而侵害他人著作財產權，始構成該罪，此觀該條規定甚
    明；又該罪並無處罰未遂犯之規定，是若無公開演出之結果，即不成立前開犯罪
    。經查，「買醉」、「一代女皇」、「風中有朵雨做的雲」等三首歌曲之發現情
    形，乃係本案於八十七年十一月十日下午四時四十分許，經警方持檢察官所簽發
    之搜索票，至被告所經營之前開餐廳內，查獲點唱機，而由查獲人員自行按播歌
    曲，始發現系爭歌曲之燒錄，是此尚不足以證明確有不知情之顧客公開演出上開
    歌曲。且依卷附資料，警方查獲時並未有積極證據顯見當時有不特定之消費者點
    播並公開演唱前揭三首歌曲。再參以系爭三首歌曲在該點唱機所存歌曲中所占比
    例甚微，在別無積極證據之下，實難逕以推測、擬制之方法，率爾推定必有不特
    定之客人公開演出「買醉」等三首詞曲音樂著作之事實，揆諸「罪證有疑，利於
    被告」之證據法則，尚難認被告辯稱無人點唱過上開歌曲乙節為不可採信。公訴
    人認被告基於概括之犯意，連續多次在上開餐廳包廂內，提供扣案點唱機供前往
    該店消費之顧客點唱，由該等無犯罪故意之顧客，藉歌唱之方式公開演出，向現
    場不特定之其他顧客傳達前揭歌曲之詞曲內容，侵害美華公司之著作財產權云云
    ，尚乏依據。
八、綜上所述，被告主觀上並無違反著作財產權法之犯意，且無從判定被告確有利用
    不知情之第三人以公開演出系爭歌曲方式侵害告訴人之著作財產權，核與著作權
    法第九十二條之規定尚屬有間。此外，本院復查無其他積極證據足認被告等有公
    訴人及告訴人所指之違反著作權法犯行，揆之首揭說明，尚難以告訴人片面、推
    測之指訴遽入被告於罪，自應為無罪之諭知。
據上論斷，應依刑事訴訟法第三百零一條第一項，判決如主文。
本案經檢察官劉仲慧到庭執行職務
中    華    民      國    八 十 九   年     五      月     二十六       日
                                            福建金門地方法院刑事庭
                                                   法  官  吳振富
右正本證明與原本無異。
如不服本判決，應於判決送達後十日內，向本院提出上訴狀。
                                                   書記官  董培祥
中    華    民     國    八 十 九   年      五      月    二十六       日


司法院資訊處製作；財團法人民間司法改革基金會備份。
